【裁判字號】    95,上訴,923
【裁判日期】    951205
【裁判案由】    違反政府採購法
【裁判全文】
臺灣高等法院臺南分院刑事判決         95年度上訴字第923號
上  訴  人
即  被  告  大吉旺股份有限公司
上訴人即被
告兼代表人  甲○○
上一人
選任辯護人  李家鳳律師
上  訴  人
即  被  告  丙○○
上  訴  人
即  被  告  乙○○
上三人共同
選任辯護人  蔡雪苓律師
上  訴  人
即  被  告  大太陽水電有限公司
上訴人即被
告兼代表人  丁○○
上二人
選任辯護人  李孟哲律師
上列上訴人因違反政府採購法案件，不服臺灣臺南地方法院94年
度訴字第155號中華民國95年6月2日第一審判決（起訴案號：臺
灣臺南地方法院檢察署93年度偵字第9547號、94年度偵字第1584
號），提起上訴，本院判決如下：
    主  文
原判決關於大吉旺股份有限公司、大太陽水電有限公司、甲○○
、丙○○、乙○○、丁○○部分均撤銷。
大吉旺股份有限公司因其代表人，執行業務，意圖影響採購結果
及獲取不當利益，而借用他人名義投標，科罰金新台幣參拾萬元
。
大太陽水電有限公司因其代表人，執行業務，意圖影響採購結果
，而容許他人借用本人名義參加投標，科罰金新台幣貳拾萬元。
甲○○、丙○○、乙○○共同意圖影響採購結果及獲取不當利益
，而借用他人名義投標，甲○○處有期徒刑伍月，丙○○處有期
徒刑肆月，乙○○處有期徒刑參月，如易科罰金，均以參佰元折
算壹日。
丁○○意圖影響採購結果，而容許他人借用本人名義參加投標，
處有期徒刑參月，如易科罰金，以參佰元折算壹日。
    事  實
一、甲○○係大吉旺股份有限公司（下稱大吉旺公司）之代表人
    ，丙○○係大吉旺公司之特販部經理，負責大吉旺公司對外
    工程之標案業務，乙○○係大吉旺公司臺南分公司業務副理
    ，丁○○係乙○○之岳父，並為大太陽水電有限公司（下稱
    大太陽公司）代表人，張淵程則係大吉旺公司下游包商即祥
    安工程水電行（下稱祥安水電行）之負責人（業經原審判決
    無罪確定）。
二、緣民國92年8月間，甲○○、丙○○、乙○○等人因知悉臺
    灣電力股份有限公司臺南區營業處（下稱臺電臺南營業處）
    ，辦理「低壓單相電表校修」採購招標案（下稱台電招標案
    ），甲○○、丙○○、乙○○等人因知悉不知情之祥安水電
    行有意投標台電招標案，大吉旺公司之前曾得標承辦上開工
    程，且因須有3家公司以上投標方能開標決標，為避免因參
    與競標之廠商不足3家而流標，甲○○、丙○○及彭志浩三
    人竟基於意圖影響採購結果及獲取不當利益之共同犯意聯絡
    ，由身為大吉旺公司台南分公司業務副理之乙○○向其岳父
    丁○○借用大太陽公司名義及證件，丁○○則意圖影響採購
    結果而容許大吉旺公司借用大太陽公司之名義及證件參予投
    標台電招標案，而後即由大吉旺公司、大太陽公司及祥安水
    電行三家廠商出具名義，符合競標之外觀，由大吉旺公司提
    供前述三家廠商投標所需之押標金各十萬元，而由大吉旺公
    司於92年8月18日分別向華南銀行南都分行申請支票號碼為
    AB0000000（大太陽公司）、AB0000000（祥安水電行）之支
    票，及中國國際商業銀行東台南分行號碼為EH0000000（大
    吉旺公司）之支票各一紙，以供投標，並約定如祥安水電行
    得標則依得標金額之百分之10至百分之15，給付大吉旺公司
    出借押標金之報酬。嗣於同年8月20日臺電臺南營業處開標
    時，因發現有押標金支票連號之情形予以廢標後，始得知上
    情。
三、案經法務部調查局臺南市調查站移送台灣台南地方法院檢察
    署檢察官偵查起訴。
    理  由
壹、認定犯罪事實所憑之證據及理由：
一、訊據被告甲○○（兼大吉旺公司代表人）、丙○○、乙○○
    、丁○○（兼大太陽公司代表人）等人均矢口否認有上開犯
    行，被告甲○○辯稱：丁○○是大吉旺的客戶，客戶要向我
    借押標金，我都會借給他們，也都不會問他們要標什麼工程
    等情；被告丙○○辯稱：乙○○投標的事我並不知情等情；
    被告乙○○辯稱：我是想幫岳父丁○○標這個案子，而押標
    金是向董事長甲○○借的等情；被告丁○○辯稱：是我同意
    我女婿乙○○用大太陽公司的名義去標，並不是借牌等情。
二、經查，本件台電招標案於92年8月20日開標時，共有四家廠
    商投標（另一家廠商係豐鴻水電工程行），其中大太陽公司
    之投標金額735000元最高，豐鴻水電行投標金額633759元最
    低，祥安水電行投標金額68萬元次低，大吉旺公司投標金額
    693000元再次低，因發現押標金支票連號而廢標等情，有其
    投標單四紙可稽（偵查卷第126頁、第123頁、第121頁及第1
    24頁），並經證人李進順即台電臺南營業處人員於偵查中證
    述屬實（偵查卷第118至120頁），另其中大太陽公司、祥安
    水電行、大吉旺公司此三家公司之押標金支票之金額相同（
    十萬元），均係同一日簽發（92年8月18日），受款人也都
    是「台灣電力公司南區營業處」，在大吉旺公司自己的「轉
    帳傳票」上亦均載明會計科目為「借方」之「存出保證金押
    標金」，摘要亦均註明「台電台南」，大太陽公司及祥安水
    電行所持之押標金支票之支票號碼為「連號」，此三張押標
    金支票均係由大吉旺公司所提供等，亦為被告等所不爭執，
    從而大太陽公司係由大吉旺公司提供台電招標案之押標金一
    節堪以認定。
三、被告丁○○、乙○○以大太陽公司之名義投標之部份：
  (1)被告丁○○於檢察官偵查中問及：你女婿（乙○○）於九十
    二年八月份向你（丁○○）【借牌】？被告丁○○則否認之
    ，陳稱：【那不是借牌】，我女婿說有一個工程【要替我標
    】，我就說讓他去處理等情（偵查卷第88頁），顯然仍是被
    告丁○○自己要標此案，惟檢察官進而訊問：標那一個工程
    ？被告丁○○供稱：他（乙○○）好像說是台電的。但對於
    是何工程？工程價值？工程地點？所需人力及設備為何？被
    告丁○○竟均答稱【不知道】，並辯稱：我有的時候是【盲
    目標的】，我【信任我女婿】，真的是【我想要標的】等情
    （偵查卷第88頁及第89頁）。乃被告丁○○對自己想要標的
    工程內容，一問三不知，反而完全信任由被告乙○○一人決
    定，則被告丁○○對本件標案，就得標後如何處理？施作後
    是否有利潤？毫無盤算計畫，顯違常情；又被告乙○○則於
    偵查中先則陳稱：「（你要堅持說替他標？）是。（你只是
    替他標？）是，我只是替他處理這個標案。」（見偵查卷第
    91頁），復另稱「（你在調查站及本署之筆錄內說你本人有
    意願要做這個案子？）是。」（見偵查卷第92頁），則被告
    乙○○供述為大太陽投標之動機前後不符，綜上，由被告丁○○及乙○○之供稱可知，關於大太陽公司參予此標案之動
    機已屬不明。
  (2)關於投標之過程：
   大太陽公司之押標金十萬元部份，是由被告乙○○所處理
     ，區區十萬元之金額，並非被告丁○○所不能負擔，已據
     其供承無誤，然被告丁○○竟陳稱：「我女須說他自己處
     理，因為我女婿說他要標，是我女婿要標的，我同意他去
     標」等情（偵查卷第89頁），其偵查中之用語雖仍堅持使
     用「我同意我女婿去標」，然依其供述內容：因為我女婿
     說他要標，是我女婿要標的等情，又押標金也不是被告乙○○自己的錢，實際上還是由被告乙○○任職的大吉旺公
     司所支出，為當事人所不爭執事項，並經證人（即大吉旺
     公司會計）王雪如於偵查中結證屬實（偵查卷第132頁），
     且有押標金支票二張（偵查卷第73頁）、華南銀行取款憑
     條二紙（偵查卷第70、72頁）、華南銀行轉帳收入傳票二
     紙（偵查卷第69、71頁）及大吉旺公司進出帳傳票影本二
     紙（原審卷第248、249頁）在卷可稽，則押標金為何係由
     在本件標案中互有競爭關係之大吉旺公司所提出，顯與一
     般公司均自行提出押標金之常情有所未符。
   參以本件標案係大吉旺公司助理「郭美娟」所提供，標單
     也是由「郭美娟」領回的，並請大吉旺公司台南分公司業
     務「黃福賞」填寫標單及投標，並向大吉旺公司會計「王
     雪如」拿取十萬元押標金支票等情，已經證人乙○○於原
     審具結證述無誤，且與證人郭美娟及王雪如於偵查時結證
     之內容均屬相符（偵查卷第132至134頁）；經查，領取標
     單之助理郭美娟就是大吉旺公司特販部經理（即被告丙○○）之助理，而被告丙○○當時任大吉旺公司特販部經理
     ，本件工程就是由特販部領標承攬等情，亦經證人郭美娟
     及被告丙○○證述屬實，衡情被告乙○○若果真僅有意持
     大太陽公司之牌照「代為」參與競標，如何可能請競爭對
     手大吉旺公司的人員領標，甚至還請大吉旺的業務人員製
     作標單，而將自己投標之金額告訴大吉旺公司的業務人員
     ，此與一般常情，真正參與工程投標者，基於商業競爭，
     均會對投標金額加以保密顯有不同，抑且於投標時竟委由
     大吉旺公司業務人員前往投標現場，則由被告乙○○於本
     件標案中既未自行填載標單又由人代墊押標金，復未於開
     標時到場，此一投標方式顯與事理有違。
  (3)綜上所述，被告丁○○身為大太陽公司之負責人，對公司投
    標此案，竟然毫無所悉，所辯：信任被告乙○○，完全授權
    其處理云云，不符常情；被告乙○○以大太陽公司之名義投
    標，押標金卻由其任職之大吉旺公司所支出，並由大吉旺公
    司職員領取標單、填寫標單，甚至投標，對於本次標案競標
    之對手（即大吉旺公司），被告乙○○毫不避嫌，又漫不經
    心，所辯其為大太陽公司投標等情，與常情有違，足認被告
    丁○○（大太陽公司）、乙○○並無參與本件投標之真意，
    應是為大吉旺公司而借牌投標無誤。
四、被告甲○○（大吉旺公司）、丙○○有無向大太陽公司借牌
    （即借用他人名義）投標？
  (1)
   被告甲○○於偵查中陳稱：「（問：這兩個押標金商借有
     經過你同意？）是的，只要是我們交易的客戶，我就會借
     他，（問：乙○○有跟你報告？）他跟我說要借押標金，
     說大太陽要借。」（偵查卷第106頁），而被告乙○○於
     偵查中即供稱：「（問：押標金何來？）我向公司借的，
     （問：跟誰借的？）向董事長甲○○借的，（問：利息多
     少？）沒有利息，你董事長沒有向你說，他也要標？）【
     我有向他（指被告甲○○）說要標這個案子】，（問：他
     沒有跟你說你好大膽子竟跟公司競爭？）沒有」等情（偵
     查卷第92頁），即被告乙○○「親自」向被告甲○○報告
     ，以大太陽公司名義向大吉旺公司「借」十萬元之押標金
     等情，為被告乙○○及甲○○兩人所是認，足認被告甲○○「知道」被告乙○○係為大太陽公司「借」押標金，又
     由被告乙○○於偵查中回答檢察官詢問時，已明白供稱：
     其有向被告甲○○說要標這個案子等情，並經檢察官再次
     以相關問題詢問，其回答並無誤解或答錯的跡象，被告乙○○於偵查中之供述可信性很高，雖被告乙○○於原審另
     具結證稱：【本件是大太陽公司要投標】，我提供訊息。
     沒有與任何人討論過該招標案內容，有向董事長（被告甲○○）說大太陽公司要標案子，要借押標金，【但沒有說
     是那個案子】，也不知道大吉旺公司要標此案也沒有向被
     告丙○○提過大太陽公司要投此標案等語（原審卷第118至
     120頁），顯為事後迴護之詞，顯無足採。
   又被告甲○○於偵查中陳述：（問：你只知道借錢的事？
     ）是，（問：這兩個押標金商借有經過你同意？）是的，
     只要是我們交易的客戶，我就會借他，（問：顏經理有向
     你報告？）【他有向我說這個標案，我讓他去斟酌】等情
     （偵查卷第106頁），此部分檢察官應係順勢確認被告丙○○有無向其報告借資金的事宜，但是被告甲○○卻回答：
     他有向我說這個標案，【我讓他去斟酌】等語，此與被告
     甲○○前稱：【已同意商借押標金】，且只要是我們交易
     的客戶，我就會借他的情形，相互矛盾，顯然被告甲○○
     回答之真義應為：被告丙○○有向其說本件標案，而被告
     甲○○要被告丙○○去【斟酌】之意，換言之，被告丙○○確實可以決定本件標案之實際投標金額，但是已事先向
     被告甲○○報告本件之投標案件，並徵得其同意。雖證人
     丙○○於原審證稱：本案投標沒有事先告訴董事長（被告
     甲○○）等情（原審卷第126頁），甲○○亦於原審證稱：
     其事先不知道本件標案，被告丙○○事先沒有向其報告此
     標案，也沒有向其報告本件標案押標金之事等情顯係卸責
     之辭無足採信。
  (2)
   又據證人王雪如即大吉旺公司之會計於偵查中結證「負責
     開此三張押標金支票，大吉旺公本身要一張、被告乙○○
     要一張、被告丙○○要一張，而大吉旺公司要用的一張支
     票，是公司助理郭美娟要其切的（簽發）」，「公司要的
     支票是助理郭美娟要其簽發的，且由被告甲○○之妻張桂
     蘭指示其三張支票分兩個銀行切票」（偵查卷第132至133
     頁）等情，可見會計王雪如的上級對於本件三張押標金支
     票的支出與簽發均有所指示，並非任由承辦會計人員自行
     決定；參以如前述被告乙○○「親自」向被告甲○○報告
     ，以大太陽公司名義向大吉旺公司「借」十萬元之押標金
     等情，為被告乙○○及甲○○兩人所是認，足認被告甲○○「知道」被告乙○○係為大太陽公司「借」押標金，然
     十萬元之數目不多，又只是用於押標金，有特定之受款人
     ，而非一般用途，幾乎不能隨便挪為它用，竟還須親自向
     董事長之被告甲○○報告，得其首肯，綜上可知大吉旺公
     司的資金管制甚嚴，並非分層負責。
   復由此三張押標金支票之金額均為相同之10萬元，且票載
     發票日均係92年8月18日，受款人也都是「台灣電力公司南
     區營業處」，在大吉旺公司自己的「轉帳傳票」上亦均載
     明會計科目為「借方」之「存出保證金押標金」，摘要亦
     均註明「台電台南」，大太陽公司及祥安水電行所持之押
     標金支票之支票號碼又是「連號」，顯然可以看出此三張
     押標金支票除均係由大吉旺公司所提供外，也都是要用於
     「押標金」（投標工程之用），投標對象都是「台灣電力
     公司南區營業處」，押標之金額又相同，發票日一致，任
     何人從形式外觀上看，對所要投標之工程極有可能相同，
     恐怕都會起疑，查被告丙○○當時任大吉旺公司特販部經
     理，本件工程就是由特販部領標承攬，又為被告乙○○領
     取標單之助理郭美娟就是大吉旺公司特販部經理（即被告
     丙○○）之助理等情，以被告丙○○係大吉旺公司負責對
     外辦理標案的專業人員，平日對於競爭激烈的各項標案應
     有最起碼的職業敏感度，證人郭美娟亦證稱：切票時被告
     丙○○知道大吉旺公司要標此案等情（偵查卷第134頁），
     衡情丙○○當時知道對於本件標案之內容無疑，復由前述
     可見大吉旺公司之會計王雪如及特販部助理郭美娟兩人都
     知道被告乙○○、被告丙○○要向台電公司投標此案，以
     公司之承辦事務人員都能得知上開情事，其上級人員之間
     卻不知道，依一般社會經驗及本案大吉旺公司業務運作之
     實況而言，顯無可能。衡情有業務經驗的大吉旺公司會計
     及主管人員應無置之不理之情。綜上所述，可知被告甲○○應知本件標案中大吉旺公司及大太陽公司均參與競標甚
     明，被告丙○○既為特販部經理對於本件標案中大吉旺公
     司及大太陽公司均領標一節，均有知悉，辯稱並不知兩公
     司同時參予競標云云顯屬卸責飾詞，不足採信。
  (3)又如前述此3張支票於內部作帳時均係以存出保證金押標金
    之「借方」科目名稱，有大吉旺公司之轉帳傳票2紙附卷可
    參（見原審卷第248、249頁），則三張支票之科目相同，則
    顯然無從區別何者為借款，何者屬公司自用之押標金，且與
    一般會計係將借款列於「貸方」亦有未符，則被告辯稱係借
    出押標金云云，已有未合；又證人即張淵程於原審審理時即
    證稱其係大吉旺公司下游包商，承接大吉旺公司工作，向大
    吉旺公司借款時無須立借據，若因而得標，工程款的一成至
    一成五歸大吉旺公司，不另計息等情（原審卷第228、229頁
    ），則由證人張淵程之證詞可知因雙方有借貸押標金關係，
    則有祥安水電行得標，須支付大吉旺公司相當之報酬金之約
    定，亦即大吉旺公司於本件投標縱令未得標，亦可由祥安水
    電行獲得相當之報酬金，從而被告另辯稱如係大吉旺公司向
    大太陽公司借牌而為投標，則依常情應由大吉旺公司得標云
    云，亦無足採；末按意圖影響採購結果或獲取不當利益，而
    「借用他人名義或證件投標」以及「容許他人借用本人名義
    或證件參加投標」，均係為維護政府採購程序正當性之立法
    ，以避免有借牌投標之行為，且該罪係所謂「行為犯」而非
    「結果犯」，並不以該標案順利決標或確實已發生不正確之
    開標結果為必要。無論由文義解釋或由目的解釋，均應作此
    理解，並此敘明。
  (4)本件被告甲○○係大吉旺公司負責人，與被告乙○○直接接
    洽此標案，亦知道三張押標金支票均由大吉旺公司所支出，
    更事先知道大吉旺公司也要投標此案，所辯不知被告乙○○
    及大吉旺公司均要投標此案等情，與事實不符，被告甲○○
    應知被告乙○○係為大吉旺公司向大太陽公司借牌投標本案
    。被告丙○○身為大吉旺公司特販部經理，負責大吉旺公司
    本件之投標事實，雖未與被告乙○○直接接觸，但是由其助
    理及會計承辦過程，不可能不知大太陽公司亦要投標，而被
    告甲○○既知大太陽公司只是借牌陪標，身為特販部經理，
    職司公司投標事務之被告丙○○更不可能不知情，所辯不知
    道大太陽公司亦要投標等情，與常情不合，委無足採，被告
    丙○○亦知向大太陽公司借牌投標本案無誤。綜上所述，本
    件事證已明，被告大吉旺公司、大太陽公司、甲○○、丙○○、乙○○及丁○○之犯行，均堪認定。
貳、論罪科刑部份：
一、查刑法第28條、第41條、第33條第5款等條文已於94年2月2
    日修正公布，其中 (一)刑法第28條已由原先之「二人以上
    共同實施犯罪之行為者，皆為正犯。」之規定，修正為「二
    人以上共同實行犯罪之行為者，皆為正犯。」。(二)其中第
    41條已由原先之「犯最重本刑為五年以下有期徒刑以下之刑
    之罪，而受六月以下有期徒刑或拘役之宣告，因身體、教育
    、職業或家庭之關係，執行顯有困難者，得以一元以上三元
    以下折算一日，易科罰金」、「併合處罰之數罪，均有前項
    情形，其應執行之刑逾六月者，亦同」之規定，修正為「犯
    最重本刑為五年以下有期徒刑以下之刑之罪，而受六個月以
    下有期徒刑或拘役之宣告者，得以新臺幣一千元、二千元或
    三千元折算一日，易科罰金」、「前項規定於數罪併罰，其
    應執行之刑未逾六月者，亦適用之」；另罰金罰鍰提高標準
    條例第2條亦配合修正，將原先之「依刑法第四十一條易科
    罰金或第四十二條第二項易服勞役者，均就其原定數額提高
    為一百倍折算一日；法律所定罰金數額未依本條例提高倍數
    ，或其處罰法條無罰金刑之規定者，亦同」之規定，予以修
    正刪除。(三)第33條第5款由「罰金：一元以上」修正為「
    罰金新台幣一千元以上，以百元計算之」，並均自95年7月1
    日起施行，則依上開規定，被告之行為，無論依新舊法之規
    定均屬正犯，而刑法第41條、第33條第5款之規定，則以舊
    法有利於被告，比較新舊法結果，自以修正前之刑法第28
    條、第41條、第33條第5款及罰金罰鍰提高標準條例第2條之
    規定有利於行為人，依新修正刑法第2條第1項前段之規定，
    自應適用行為時法即修正前刑法第28條、第41條、第33條第
    5款、及罰金罰鍰提高標準條例第2條之規定。
二、核被告甲○○、丙○○、乙○○等人所為，均係犯政府採購
    法第87條第5項前段之借用他人名義投標罪；被告丁○○所
    為，均係犯政府採購法第87條第5項後段之容許他人借用名
    義參與投標罪。被告甲○○、乙○○、丙○○等人間，就上
    開犯行，有犯意聯絡與行為分擔，均為共同正犯。又被告甲○○、丁○○分別任被告大吉旺公司、大太陽公司之代表人
    ，被告甲○○、丁○○兩人因執行業務犯有上開之罪，依政
    府採購法第92條規定，對於被告大吉旺公司、大太陽公司，
    則應分別科以政府採購法第87第5項規定之罰金。
參、撤銷改判之理由：
一、原審依上開事證，予以論罪科刑，固非無據，然查：被告行
    為後，刑法業於94年1月7日修正、同年2月2日公布，並於95
    年7月1日施行，已如上述，原審未及比較新舊法之適用，容
    有未洽。
二、被告等上訴否認犯罪，並指摘原判決不當，雖非有理，惟原
    判決既有上開可議之處，自應由本院將原判決關於被告部份
    撤銷改判，以期適法。爰審酌被告甲○○身為大吉旺公司負
    責人、被告丙○○係大吉旺公司特販部經理、被告乙○○只
    是大吉旺公司台南分公司業務副理，被告丁○○係大太陽公
    司負責人，彼等涉案程度不同，其犯罪之動機、目的、手段
    、所生之危害不大、犯罪後均未坦承犯行等一切情狀，分別
    量處如主文第2項至第5項所示之刑，並就被告甲○○、丙○○、乙○○、丁○○均諭知易科罰金之折算標準，以示警惕
    。
肆、適用之法律：
一、刑事訴訟法第369條第一項前段、第364條、第299條第一項
    前段。
二、政府採購法第87條第5項前段及後段、第92條。
三、新修正刑法第2條第1項前段、修正前刑法第11條前段、第28
    條、第41條第1項前段，廢止前罰金罰鍰提高標準條例第2條
    。
本案經檢察官謝錫和到庭執行職務。
中    華    民    國    95    年    12    月    5     日
                  刑事第四庭    審判長法  官    吳志誠
                                      法  官    林勝木
                                      法  官    羅心芳
以上正本證明與原本無異。
不得上訴。
                                      書記官    蔡振豐
中    華    民    國    95    年    12    月    7     日
附錄：本判決論罪法條：
政府採購法第87條第5項
意圖影響採購結果或獲取不當利益，而借用他人名義或證件投標
者，處三年以下有期徒刑，得併科新臺幣一百萬元以下罰金。容
許他人借用本人名義或證件參加投標者，亦同。
政府採購法第九十二條
廠商之代表人、代理人、受雇人或其他人從業人員，因執行業務
犯本法之罪者，除依該條規定處罰其行為人外，對該廠商亦科以
該條之罰金。


司法院資訊處製作；財團法人民間司法改革基金會備份。
